臺灣高等法院民事裁定
111年度抗字第502號
抗  告  人  洪文良  
代  理  人  鄭勵堅律師
            李佳玲律師
上列抗告人因與相對人姜小婷間請求所有權移轉登記聲請許可訴
訟繫屬事實登記事件，對於中華民國111年3月14日臺灣新竹地方
法院裁定（111年度訴聲字第4號）提起抗告，本院裁定如下：
    主      文
抗告駁回。
抗告費用由抗告人負擔。
    理      由
按訴訟標的基於物權關係，且其權利或標的物之取得、設定、
　喪失或變更，依法應登記者，於事實審言詞辯論終結前，原告
　得聲請受訴法院以裁定許可為訴訟繫屬事實之登記；前項聲請
　，應釋明本案請求；釋明如有不足，法院得定相當之擔保，命
  供擔保後為登記，其釋明完足者，亦同。民國106年6月14日修
  正後之民事訴訟法第254條第5項、第6項前段、第7項前段分別
  定有明文。其修正之立法理由中揭明：「現行條文第5項規定
  旨在藉由將訴訟繫屬事實予以登記之公示方法，使第三人知悉
  訟爭情事，俾阻却其因信賴登記而善意取得，及避免確定判決
  效力所及之第三人受不測之損害。其所定得聲請發給已起訴證
  明之當事人，係指原告；其訴訟標的宜限於基於物權關係者，
  以免過度影響被告及第三人之權益；為免原告濫行聲請，應令
  其就本案請求負釋明之責，此已包括起訴須為合法且非顯無理
  由；為擔保被告因不當登記可能所受損害，於原告已為釋明而
  不完足時，或其釋明已完足，法院均得命供相當之擔保後為登
  記。」等語，是原告聲請法院許可為訴訟繫屬事實之登記，倘
  難認其訴訟標的係基於物權關係或顯無理由者，自難以准許。
查抗告人以伊前出資購買坐落新竹縣○○鎮○○○000000○000000地
  號兩筆土地（下稱系爭土地），並借名登記於子媳即相對人姜
  小婷名下，實際仍由伊管理、使用、收益，伊子嗣與相對人因
  離婚等故涉訟中，伊已對相對人終止系爭土地之借名登記契約
  為由，依民法第541條第2項、第179條、第767條等規定，向原
  法院起訴請求相對人將系爭土地所有權移轉登記予伊，並聲請
  裁定許可為訴訟繫屬事實之登記。惟按，不動產借名登記契約
  為借名人與出名人間之債權契約，而民法第767條第1項所規定
  之所有物返還請求權，係所有人或依法律規定得行使所有權之
  人，對於無權占有或侵奪其所有物者，行使返還所有物請求權
  之規定。故行使此請求權之主體，須為所有人或依法律規定得
  行使所有權之人。且物權行為有獨立性及無因性，不因為其原
  因之債權行為係無效、得撤銷或不存在而失效。是借名人終止
  與出名人間之不動產借名登記契約後，固得本於不當得利或債
  權契約之法律關係請求出名人移轉不動產所有權登記，然尚不
  因借名登記契約之終止而當然取得不動產所有權。是抗告人基
  於首揭事實起訴請求相對人移轉系爭土地所有權，形式上雖併
  列物權關係之民法第767條第1項規定為訴訟標的，惟此部分主
  張在法律上可認顯無理由，至其另主張之訴訟標的，均核非基
  於物權關係而為之，則抗告人就系爭土地聲請許可為訴訟繫屬
  事實之登記，揆諸前開說明，自屬無從准許。
又類推適用，係就法律未規定之事項，比附援引與其性質相類
  似之規定，加以適用，為基於平等原則及社會通念以填補法律
  漏洞的方法，苟因立法政策上之考量而未為規範，核屬立法論
  上之問題，既非法律漏洞，並無類推適用之餘地。稽諸民事訴
  訟法第254條第5項明文，限於訴訟標的基於物權關係，並於立
  法理由中詳述其修法之適用，是前述借名登記契約終止後所生
  不動產所有權移轉登記請求權之行使，難認係屬立法之不足所
  造成之法律漏洞，而無從類推適用上開之規定。再民法第242
  條所規定之代位權，係債權人行使債務人之權利，並非以債務
  人之給付行為為標的。此種代位權之行使，在訴訟程序中僅為
  攻擊方法，非為訴訟標的法律關係本身。是原告依前述規定代
  位債務人行使基於物權關係之訴訟標的而請求被告塗銷或移轉
  不動產所有權登記之訴訟類型，顯與本件抗告人請求主張之事
  實有別，無從比附援引。
末查，原裁定駁回抗告人依民事訴訟法第254條第5項規定聲請
  就系爭土地為訴訟繫屬事實登記之聲請，抗告人不服，提起抗
  告，原法院已將其抗告理由狀繕本送予相對人，其於111年4月
  6日收受後（見本院卷第39頁），逾相當期限並未提出書狀作
  何聲明或陳述，應認已使相對人有陳述意見之機會，併此敘明
  。
從而，原裁定駁回抗告人之聲請，依前說明，並無違誤。抗告
  意旨以其本案訴訟標的已含民法第767條第1項規定，應有民事
  訴訟法第254條第5項規定之適用或類推適用為由，指摘原裁定
  不當，聲明廢棄，為無理由，應予駁回。　
據上論結，本件抗告為無理由，爰裁定如主文。
中　　華　　民　　國　　111 　年　　4 　　月　　28　　日
                  民事第七庭    
                      審判長法  官  李昆霖  
                            法  官  譚德周
                            法  官  林翠華
正本係照原本作成。
不得再抗告。
中　　華　　民　　國　　111 　年　　4 　　月　　28　　日
　　　　　　　　　　　　　  書記官  陳褘翎